臺灣高等法院民事判決
110年度上更一字第16號
上  訴  人  竹風建設股份有限公司

法定代理人  徐榮聰  
訴訟代理人  徐子鑑  
            黃國益律師
複代理人    林庭伊律師
被上訴人    森奧設計工程有限公司

法定代理人  侯國基  
訴訟代理人  楊志航律師
            雅蔀恩‧伊勇律師
上列當事人間請求給付工程款事件，上訴人對於中華民國106年7
月4日臺灣新竹地方法院105年度建字第87號第一審判決提起上訴
，經最高法院第一次發回更審，本院於111年6月21日言詞辯論終
結，判決如下：
    主      文
上訴駁回。
第二審及發回前第三審訴訟費用均由上訴人負擔。 
    事實及理由
一、被上訴人主張：伊承攬上訴人推出案名為竹風‧青塘（公設
    ）、竹風‧鳳凰一期（A1-4F）、二期（B5-11F）之裝潢工程
    （下分稱青塘裝潢工程、鳳凰裝潢一期工程、鳳凰裝潢二期
    工程，合稱系爭工程）完工後，上訴人卻拒付工程尾款新臺
    幣（下同）754萬2,169元，嗣於民國105年5月25日由上訴人
    財務長即訴外人蘇云睿代理上訴人與伊協商，同意以580萬
    元（下稱系爭款項）結算，並簽立協議書（下稱系爭協議書
    ）承諾如數給付（其中380萬元於當月月底即期，200萬元則
    為15天期票），然上訴人屆期仍拒不給付，爰依系爭協議書
    約定，求為命上訴人給付580萬元，及其中380萬元自105年6
    月1日起，其餘200萬元自105年6月11日起算法定遲延利息之
    判決。
二、上訴人則以：系爭工程並無追加工程之情事，而系爭工程合
    約總價為1,639萬6,853元（未稅），伊業已給付1,400萬元
    ，僅餘工程尾款239萬6,853元未付，並非如被上訴人主張尚
    積欠700萬餘元。又伊並未授權蘇云睿簽署系爭協議書，系
    爭協議書僅係兩造協商過程之文件，且未經伊法定代理人徐
    榮聰之同意，自不生效力。縱系爭協議書有效，然被上訴人
    並未依約完工及修繕，亦不得請求伊給付系爭款項等語，資
    為抗辯。
三、原審為被上訴人全部勝訴判決，即判命上訴人給付580萬元
    ，及其中380萬元自105年6月1日起，其餘200萬元自105年6
    月11日起，均至清償日止，按年息5%計算之利息。上訴人不
    服，提起上訴，上訴聲明為：㈠原判決廢棄。㈡被上訴人在第
    一審之訴及假執行之聲請均駁回。被上訴人答辯聲明：上訴
    駁回。
四、兩造不爭執事項（見本院卷一第56頁、第323頁，並依判決
    格式修正或刪減文句，或依爭點論述順序整理內容）：
　㈠兩造於105年間簽署竹風青塘工程承攬合約書，約定由被上訴
    人負責施作青塘裝潢工程，價金為1,398萬3,103元，上訴人
    已給付1,323萬9,669元。
  ㈡兩造於105年1月27日間簽署竹風鳳凰一期工程承攬合約書、
    竹風鳳凰二期工程承攬合約書，約定由被上訴人負責施作鳳
    凰裝潢一、二期工程，價金分別為145萬1,888元、108萬2,5
    50元，上訴人分別已給付43萬5,566元、32萬4,765元。
  ㈢被上訴人法定代理人侯國基與上訴人簽署名義人蘇云睿於105
    年5月25日簽署系爭協議書。
五、本院之判斷：
  ㈠蘇云睿係合法代理上訴人與被上訴人簽立系爭協議書，上訴
　  人應受拘束：
  ⒈按代理人於代理權限內，以本人名義所為之意思表示，直接
    對本人發生效力，民法第103條第1項定有明文。按代理權之
    授與僅以意思表示為之為必要，屬不要式行為，其為明示或
    默示，以書面或言詞者均無不可。代理人為代理行為，如有
    其他情形足以推知本人有將代理權授與代理人之明示或默示
    意思表示者，亦可成立（最高法院92年度台上字第2360號判
    決意旨參照）。
  ⒉稽之證人蘇云睿於原審結證稱：伊為上訴人財務長，負責財
    務、會計工作，據伊所知，兩造就系爭工程工程款已討論過
    數次，其中一次係上訴人董事長徐榮聰指示伊去和被上訴人
    討論工程款，當時徐榮聰有告知願意支付之金額，但伊忘記
    具體數字，應該係比系爭款項高，而協議現場還有彭姓助理
    （按即彭開成）、侯國基及其妹妹，後來有協議出一個金額
    ，伊也有回報徐榮聰，徐榮聰應允後，伊才簽了系爭協議書
    ，而系爭協議書係彭姓助理繕打等語（見原審卷一第140頁
    至第142頁；本院106年度上字第1087號卷〈下稱前審卷〉一第
    364頁、第365頁）；證人彭開成於本院前審審理中證稱：伊
    印象中上訴人採購人員與被上訴人就金額談不成，所以徐榮
    聰才指示財務人員去談，而在蘇云睿簽系爭協議書前有先跟
    徐榮聰討論，徐榮聰有告知關於青塘工程工程款尚未付款及
    追加減部分暨鳳凰裝潢一、二期工程工程款部分均要一起談
    ，並給一個金額讓蘇云睿去跟被上訴人談，但伊忘記金額多
    少，後來談的結果金額比徐榮聰指示之金額還低，蘇云睿才
    會同意簽屬系爭協議書，而系爭協議書係伊繕打，手寫部分
    亦係伊寫的，伊已經忘了手寫內容之原因，應該係雙方就付
    款條件協商好才作修改，當時係先談好金額再談付款方式，
    再送給徐榮聰用印等語（見前審卷二第22頁至第25頁），參
    諸系爭協議書所載：「青塘本工程合約未付款$1,442,619（
    含稅）青塘本工程以外追加款$4,325,443（含稅）鳳凰一、
    二期合約未付款$1,774,107（含稅）總計未付款$7,542,169
    （含稅）。上述工程款金額，經雙方協議後，以$5,800,000
    （含稅）結算完畢。議定票期：$3,800,000（含稅），月底
    即期。$2,000,000（含稅），15天期票。」等語（見原法院
    105年度司促字第8760號卷〈下稱司促字卷〉第4 頁），依系
    爭協議書之內容乃係關於兩造間就系爭工程之未付款及追加
    款之協議，並就上訴人同意結算後之金額（包含稅金與否）
    及分期給付方式均併予協商，且依證人蘇云睿及彭開成前開
    所述，系爭款項係低於徐榮聰事前指示之金額，並無逾越徐
    榮聰之授權範圍，而蘇云睿於簽立系爭協議書前復再次與徐
    榮聰確認後始為之，更適足以證明徐榮聰知悉及同意蘇云睿
    與被上訴人之協商內容。衡諸蘇云睿係擔任上訴人財務長，
    並受徐榮聰指示與被上訴人進行協商，且協議地點亦在上訴
    人會議室，並由在場之徐榮聰特助彭開成繕打製作系爭協議
    書等情以觀，縱認蘇云睿形式上未以上訴人代理人名義進行
    協商及簽立系爭協議書，仍足認上訴人有將代理權授與蘇云
    睿，揆諸首開說明，堪認蘇云睿係有權代理上訴人與被上訴
    人簽立系爭協議書甚明，是系爭協議書之效力當及於上訴人
    無疑，則上訴人辯稱其並無授權蘇云睿簽立系爭協議書，系
    爭協議書對上訴人不生效力云云，並無足採。
　⒊上訴人雖舉證人蘇云睿及彭開成均證稱系爭協議書尚須經徐
    榮聰同意始生效力乙節，辯稱徐榮聰既已表明不同意，系爭
    協議書自不生效力云云，惟查，遍觀系爭協議書之上開內容
    ，雙方先係記載系爭工程個別工程款數額後，尚特別載明「
    經雙方協議後」之結算金額及分期付款方式，並無另行註記
    此協議書尚須經上訴人董事長同意或其他程序始生效力等類
    似詞句，復依證人蘇云睿前開證述，可知兩造就系爭工程款
    爭議在簽立系爭協議書前已多次往來討論，而系爭協議書既
    係被上訴人要求上訴人出面處理工程款項爭議，而由徐榮聰
    指派蘇云睿與被上訴人在上訴人之會議室協商，並由徐榮聰
    特助即彭開成繕打製作，益證上訴人已授與代理權予蘇云睿
    為系爭工程之工程款為協商，如有代理權限制，自不足對抗
    善意之相對人。又如前述，蘇云睿並未逾授權範圍，且在簽
    署前再次請示徐榮聰，則上訴人辯稱應得徐榮聰簽核始生效
    云云，並不足採。況上訴人於簽立系爭協議書後，業由被上
    訴人依系爭協議書所載金額開立發票予上訴人（見司促卷第
    5頁至第6頁），並由上訴人執其中鳳凰裝潢一、二期工程餘
    款177萬4,107元向國稅局申報等情，已為上訴人所是認（見
    本院卷一第308頁、第323頁；本院卷二第199頁），益徵上
    訴人確有受系爭協議書拘束之意，至上訴人辯稱前揭發票係
    蘇云睿未經同意擅自向國稅局申報云云，惟未舉證以實其說
    ，其空言所辯，實無足採。
  ⒋上訴人再辯稱其公司所支出之任何費用，均需經董事長簽核
    ，此經證人即其公司員工劉怡瑄於原審證述明確（見原審卷
    一第146頁），可見蘇云睿確無代理上訴人簽立系爭協議書
    之權限云云，然上訴人董事長徐榮聰就兩造關於系爭工程款
    爭議之協商事宜有無簽核，與徐榮聰有無授權蘇云睿與被上
    訴人協商之代理權，並無必然關聯性，更非系爭協議書之生
    效要件，此至多僅屬上訴人公司內部流程而已，縱認徐榮聰
    未為簽核，亦不影響系爭協議書之效力，是上訴人以前詞否
    定蘇云睿有代理簽立系爭協議書之權限云云，亦屬無據。
　⒌上訴人另辯稱系爭協議書未蓋用其公司大小章，其不負表見
    代理之授權人責任云云，惟如前述，蘇云睿係有權代理上訴
    人與被上訴人簽立系爭協議書，並非無權代理而由上訴人負
    表見代理之責任。再者，被上訴人係因系爭工程款爭議至上
    訴人公司與蘇云睿協商，並經蘇云睿在系爭協議書下方簽名
    ，已足可辨明係為上訴人簽名之意，而非為自己個人簽名，
    縱未蓋有上訴人公司大小章，仍應對上訴人發生效力。況民
    法上之契約，如非要式契約，僅須當事人互相對契約重要之
    點表示意思一致者，契約即為成立，上訴人既未舉證證明兩
    造間就系爭工程款之爭議處理有約定須用一定方式，自難僅
    以系爭協議書未蓋用其公司大小章即遽認系爭協議書不生效
    力，是上訴人前開所辯，要無可採。
  ㈡上訴人不得以系爭工程未完工為由拒付系爭款項：
  ⒈按承攬工作是否完成與承攬工作有無瑕疵，兩者之概念不同
    ，前者係指是否完成約定之工作；後者則係指完成之工作是
    否具備約定品質及有無減少或滅失價值或不適於通常或約定
    使用之瑕疵。而承攬之工作是否完成，應以承攬契約所約定
    之工作內容為依據；倘定作人主觀上認定工作已經完成，且
    從形式外表觀察，該工作亦具有契約所約定之外觀形態，應
    認定工作完成（最高法院110年度台上字第1938號判決參照
    ）。
　⒉上訴人固舉證人蘇云睿證稱被上訴人有應允修繕及保固乙節
    （見原審卷一第141頁），認系爭協議書係以被上訴人完成
    修繕及保固為付款條件，被上訴人既未依約完成，上訴人無
    須給付系爭款項云云，惟為被上訴人所否認，且如前述，系
    爭協議書之內容已明確記載分次付款金額及日期，並未附加
    其他付款條件之字句，是兩造就系爭工程之相關已施作或追
    加之工程款互相讓步而簽立系爭協議書，自應受系爭協議書
    之拘束，上訴人應依該協議書履行付款義務，上訴人片面增
　　加系爭協議書所無之付款條件，自不可採。
　⒊又上訴人雖提出委由訴外人林朝榮施作工程之單價明細表、
    統一發票、採購發包申請單及估價單（見本院卷一第106頁
    至第206頁），並作為被上訴人就系爭工程未完工之佐證，
    惟查：
　⑴觀諸上訴人所爭執鳳凰裝潢一、二期工程未施作完工之工項
    （見本院卷一第204頁），其項目名稱為「櫃台、收發櫃、
    雜誌架、報紙架、造型板、抽屜櫃」，依其類型及性質應屬
    一般社區大樓公設裝潢之範疇，核與被上訴人承攬之工項有
    異（見原審卷一第65頁至第763頁），參以兩造均不爭執鳳
    凰裝潢一、二期工程並無追加工程，則上訴人執前揭非被上
    訴人承攬範圍之工項未完工為由拒絕給付系爭款項云云，顯
    無可採。
　⑵至上訴人所陳青塘裝潢工程未施作部分（見本院卷一第176頁
    ），其中編號1「降板區長桌刨平、油漆」部分之工項，並
    非被上訴人承攬施作範圍，業據證人即徐榮聰特助鍾坤明證
    述明確在卷（見本院卷二第114頁），至其他工項部分即「
    抽屜換鎖、梯間打矽利康、A2-12信箱門扇美容修補、A棟B1
    梯廳天花板修復等」、「A1-2F、B-18F次浴室浴櫃、A1-18F
    客浴浴櫃」、「電梯保養拆裝、材料機具」、「B1管道間封
    口、材料（1F佈告欄風切聲）」、「1F自動門調整」、「梯
    廳油漆修補、材料」、「B棟4F標準梯廳木作端景櫃拆除、
    除蟲＋新櫃」、「公設油漆修補」等，依該等工項內容究與
    被上訴人施作之裝潢工程未完成之情形有異，復佐以證人吳
    哲名即上訴人所屬現場工程師及主管於本院審理中證稱：被
    上訴人105年3月間離場時已做到差不多階段，已經要出場了
    ，但後續有些驗收之缺失尚未完成等語（見本院卷二第185
    頁），則上訴人所舉前開未完工之工項應僅為上訴人針對被
    上訴人施工成品之品質方面缺失，揆諸前開說明，應認僅屬
    工程之瑕疵，充其量僅係上訴人得否請求修補瑕疵或減少承
    攬報酬之問題，究不能謂系爭工程未完工。至證人吳哲名另
    證稱：其事後有通知被上訴人進行修繕等語（見本院卷二第
    189頁），亦僅係針對瑕疵修補一事而言，而與被上訴人所
    承攬工作是否完成之判斷無關，而上訴人經本院確認後仍執
    以被上訴人未完工為由依民法第490條規定拒付系爭款項等
    語置辯（見本院卷二第136頁），要非可採。
　⑶又上訴人另舉證人劉慶仁即曾任竹風青塘社區主委之證述（
    見本院卷二第74頁至第77頁），並提出竹風青塘社區公設初
    驗缺失表、竹風青塘社區管理委員會函（見本院卷二第147
    頁至第157頁）認被上訴人就青塘裝潢工程並未完工云云，
　　然依證人劉慶仁所證竹風青塘社區就公設點交驗收之時間約
    為106年暑假等語（見本院卷二第75頁），距被上訴人105年
    3月間離場時至少已相隔一年之久，而依證人吳哲名前揭所
    述，被上訴人離場時工程已大致完成，且後續尚有林朝榮等
    人接續施作等情，則即便上訴人日後與竹風青塘社區進行公
    設點交而發現有所缺失，亦非必與被上訴人施工部分有關，
    自不足作為有利於上訴人之認定。
六、綜上所述，被上訴人依系爭協議書之約定，請求上訴人給付
    580萬元，及其中380萬元自105年6月1日起，其餘200萬元自
    105年6月11日起，均至清償日止，按年息5%計算之利息，為
    有理由，應予准許。從而，原審所為上訴人敗訴之判決，並
    依被上訴人及上訴人之聲請，分別酌定相當擔保金額，予以
    宣告准、免假執行，核無不合。上訴論旨指摘原判決不當，
    求予廢棄改判，為無理由，應予駁回。
七、本件事證已臻明確，兩造其餘之攻擊或防禦方法及所用之證
    據，經本院斟酌後，認為均不足以影響本判決之結果，爰不
    逐一論列，附此敘明。
八、據上論結，本件上訴為無理由，依民事訴訟法第449條第1項
    、第78條，判決如主文。
中　　華　　民　　國　　111 　年　　7 　　月　　19　　日
                  民事第二十庭  
                      審判長法　官  周祖民
　　　　　　　　　　　  　  法　官  鄭威莉
　　　　　　　　　　　  　  法　官  張永輝
正本係照原本作成。
如不服本判決，應於收受送達後20日內向本院提出上訴書狀，其
未表明上訴理由者，應於提出上訴後20日內向本院補提理由書狀
（均須按他造當事人之人數附繕本）上訴時應提出委任律師或具
有律師資格之人之委任狀；委任有律師資格者，另應附具律師資
格證書及釋明委任人與受任人有民事訴訟法第466 條之1第1項但
書或第2項所定關係之釋明文書影本。
中　　華　　民　　國　　111 　年　　7 　　月　　19　　日

                            書記官  鄭淑昀